臺灣彰化地方法院民事判決
109年度訴字第1081號
原      告  竹林村福德祠

法定代理人  張相    
訴訟代理人  盧江陽律師
複代理人    盧怡靜  
被      告  黃泓發  
訴訟代理人  邱寶弘律師
上列當事人間請求拆屋還地等事件，本院於民國110年10月7日言
詞辯論終結，判決如下：
    主      文
被告應將坐落彰化縣○○鄉○○段000地號土地上如附圖所示編號A部
分面積68.86平方公尺三層樓房、編號B部分面積36.72平方公尺
車庫、編號C部分面積10.90平方公尺遮雨棚、編號D部分面積0.6
4平方公尺一層鐵皮屋、編號F部分面積13.02平方公尺磚造平房
拆除，並將上開部分土地及附圖所示編號E部分面積22.97平方公
尺空地返還原告。
被告應將坐落彰化縣○○鄉○○段00○號（門牌號碼：彰化縣○○市○○
路○段000號）建物之所有權登記塗銷。
被告應給付原告新台幣165,473元，及自民國110年1月26日起至
清償日止，按年息5%計算之利息，並自110年1月1日起至將第1項
土地返還原告之日止，按年給付原告新台幣36,403元。
原告其餘之訴駁回。
訴訟費用由被告負擔。
本判決第1項、第3項於原告以新台幣916,000元預供擔保後得假
執行。但被告如以新台幣2,748,285元為原告預供擔保，得免為
假執行。
原告其餘假執行之聲請駁回。
    事實及理由
一、按訴狀送達後，原告不得將原訴變更或追加他訴，但請求之
    基礎事實同一者、擴張或減縮應受判決事項之聲明者，不在
    此限。民事訴訟法第255條第1項第2款、第3款分別定有明文
    。本件原告起訴依民法第767條、第184條第1項前段、第179
    條等規定請求被告拆屋還地及給付不當得利，於起訴狀送達
    後撤回依民法第184條第1項規定請求拆屋還地，並追加請求
    被告塗銷建物所有權登記，及擴張請求不當得利之金額，與
    上開規定相符，應予准許。
二、原告主張：
　㈠坐落彰化縣○○鄉○○段000地號土地(下稱系爭土地)為原告所有
    ，被告未經原告許可，無權占有系爭土地，在其上興建附圖
    所示編號A部分三層樓房、B部分車庫、C部分遮雨棚、D部分
    一層鐵皮屋、F部分磚造平房等地上物，及使用附圖所示編
    號E部分空地。
  ㈡系爭土地上登記之彰化縣○○鄉○○段00○號建物【登記日期：民
    國96年10月27日，建物門牌：彰南路四段486號；建物坐落
    地號：竹林段0000-0000，主要用途：店舖、住宅、倉庫，
    主要建材：鋼筋混凝土造）登記次序：0001，登記日期：94
    年05月27日，原因發生日期：074年11月13日，登記原因：
    第一次登記，所有權人：黃泓發，權利範圍：全部（1分之1
    ），權狀字號：096彰建資字第006915號，下稱系爭建物】
    係被告所有。依彰化縣政府73年3月27日彰府字第4634、463
    5、4636號三案之核准整建案件全卷，及彰化縣政府函調74
    縣建(整)字第14788號之系爭建物資料，可知被告興建系爭
    建物未經原告同意。73年3月10日土地使用權同意書所載之
    土地所有權人姓名「張孫冾」並無其人，而「張孫洽」(洽
    與冾字不同)於土地使用權同意書簽立前即68年8月24日已死
    亡，張孫洽戶籍謄本與土地使用權同意書記載之身分證字號
    相同，則張孫冾既為無權利人，該土地使用權依民法第110
    條規定應為無效，足見系爭建物所有權登記有無效事由，應
    予塗銷。系爭建物資料中訴外人黃扁、鄭興隆、黃振益同為
    在地人，而訴外人黃扁、鄭興隆、黃振益均知「張孫冾」於
    68年8月24日已死亡，所以不敢辦理地上物所有權登記，以
    免觸法，被告明知未經原告同意而辦理所有權登記，足證其
    明知不實而為虛偽登記，自應予以塗銷建物登記及拆除地上
    物。又縱有「張孫冾」其人，惟民法第118條第1項規定，無
    權利人就權利標的物所為之處分，經有權利人承認始生效力
    ，被告未舉證證明有得原告同意，益見其屬無權取得，系爭
    建號所有權登記自屬無效，應予塗銷。爰依民法第767條規
    定，請求被告拆屋還地。
　㈢被告無權占用原告所有系爭土地，受有免支付相當之租金利
    益，致使原告無法使用該土地，受有相當於租金之損害，爰
    依不當得利之法律關係，請求被告給付不當得利。系爭土地
    坐落市區，應屬城市地方土地，得依土地法第105條準用第9
    7條第1項關於基地計收租金之規定，據為計算不當得利之標
    準。系爭土地交通便利，應以土地申報總價額年息8%計算為
    適當。又被告自74年起即占有系爭土地，依民法第126條規
    定消滅時效為起訴前5年計算，按109年系爭土地之公告現值
    每平方公尺16,869元，占用面積合計153.11平方公尺合計2,
    582,813元，以土地申報總價額年息8%計算每年為206,625元
    ，5年共1,033,125元，被告並給付1,033,125元，並自部分
    撤回及更正、擴張、追加起訴狀繕本送達翌日起至交還系爭
    占用土地之日止，按年給付原告206,625元等語。並聲明：⑴
    如主文第1、2項所示。⑵被告應給付原告1,033,125元，及自
    民事部分撤回及更正、擴張、追加起訴狀繕本送達被告翌日
    起至清償日止，按年息5%計算之利息；並自110年1月1日起
    至交還第1項占用土地之日止，按年給付原告206,625元。⑶
    願供擔保，請准宣告假執行。
三、被告答辯：
　㈠系爭土地上之系爭建物係被告起造，於74年1月20日取得就地
    整建完工證明書，於94年5月20日辦理保存登記。被告係38
    年出生，自幼隨先父黃扁住居當地，當時戶籍為芬園鄉竹林
    村埔林巷1號，73年間因彰南路拓寬，被告合法建物被迫拆
    除整建，就地整建後門牌編為彰南路四段486號。原告係因
    系爭土地上僅有系爭建物唯一辦理保存登記，會列入法定空
    地檢討，影響土地分割，始訴請拆屋還地。
　㈡系爭建物係合法建物，被告非無權占有。系爭土地係台灣光
    復後36年6月1日始登記為原告所有，被告先父黃扁早在日據
    時期(昭和20年4月3日)即住居在系爭土地，73年間因彰南路
    拓寬就地整建後續住該地，從無人爭執占有權源。系爭土地
    登記為原告所有之管理者為「張孫洽」，被告就地整建時已
    徵詢地主同意，經原告管理者「張孫洽」在土地使用權同意
    書上簽章。且依芬園鄉拆除合法建築物賸餘部分就地整建申
    請書、就地整建完工證明書等公文書均載稱「拆除合法建築
    物」等字樣。系爭建物整建申請建照事宜，因黃扁不識字、
    被告僅國中學歷，由黃扁委託當地代表黃君為之，被告對詢
    問地主過程並不知情，原告稱起造房屋前「張孫洽」已死亡
    ，被告有涉嫌偽造文書云云，容有嚴重誤會，亦無法確定張
    孫洽於73年間已死亡。實則，當地其他住戶諸如施登耀就地
    整建前，亦徵得地主即原告同意，管理者「張孫洽」復於土
    地使用權同意書、附圖簽章，參諸彰化縣政府110年7月8日
    府建管字第1100238777號函暨後附土地使用權同意書、附圖
    等文件可稽。系爭土地上有數十棟房屋情況與被告相似，且
    原告打算出售基地予各屋主，完成長久以來房屋、土地所有
    人歧異情況。另被告依法繳納土地租金或甚地價稅，應成立
    租賃關係且係未定期限，被告租地建屋，應受法律保障。
　㈢系爭土地並無因被告房屋致無法分割土地情事，彰南路對面
    之彰南路四段527號房屋住戶施登耀，當年係以重測前舊地
    號整筆社口段671-1地號申請整建，房屋建號目前為民族段4
    43號，而施登耀占有部分土地於108年已由社口段671-1號分
    割出來，新編為民族段5號土地，其餘土地亦依長年住戶占
    有部分面積分割數筆土地，施登耀及其他住戶於108年以公
    告現值之半，以買賣完成產權移轉，被告及系爭土地上其他
    住戶於107年間與原告協調亦同意採此土地分割方式及價格
    ，買賣轉移土地，朝向房地合一。施登耀與被告情況相同，
    均係合法房屋，社口段671-1號土地已順利分割成數筆土地
    且完成買賣轉移，並無受該住戶房屋影響，原告藉詞被告房
    屋致系爭土地無法分割，主張予以拆除，並訴諸法律，實令
    人費解。而系爭建物屋齡僅30餘年，目前出租第三人使用，
    尚有相當經濟價值，且原告已出售部分基地予當地其他屋主
    ，以收取價金並完成長久以來房屋、土地所有人歧異情況，
    卻對被告請求拆屋還地，考量系爭建物與其旁2棟房屋相鄰
    、共用牆壁，貿然拆屋系爭建物恐影響相鄰房屋結構安全，
    有礙社會經濟，原告所為係權利濫用。
　㈣關於原告請求相當租金不當得利部分，請審酌系爭土地位在
    芬園鄉，旁邊在賣臭豆腐，對面沒有超市，系爭土地是在鄉
    下地方，土地現值很低等語。並聲明：⑴原告之訴駁回。⑵如
    受不利益判決，願供擔保免予宣告假執行。
四、得心證之理由：
　㈠原告主張系爭土地為其所有，系爭建物為被告所有，被告在
    系爭土地上興建系爭建物等地上物及使用部分空地等事實，
    業據其提出土地登記謄本、建物登記謄本、照片等為證，並
    經本院會同彰化縣彰化地政事務所人員履勘測量，分別製有
    勘驗筆錄及附圖所示之複丈成果圖可稽，且為被告所不爭執
    ，應堪認為真實。
　㈡原告主張被告無權占有系爭土地，為被告所否認，並以前揭
    情詞置辯。經查：
　1.被告辯稱其係在系爭土地上就地整建，經原告同意興建系爭
    建物等事實，固據其提出芬園鄉拆除合法建築物賸餘部分就
    地整建申請書、拆除合法建築物賸餘部分就地整建完工證明
    書等為證（見本院卷一第295、297頁），然原告否認同意興
    建系爭建物。查彰化縣政府109年11月26日府建管字第10904
    29175號函所附系爭建物核准整建案資料，其中所附73年3月
    10日土地使用權同意書記載土地所有權人為張孫洽（見本院
    卷一第179頁）。兩造對於張孫洽為原告原管理人並不爭執
    ，然張孫洽已於68年8月24日死亡，此有原告所提戶籍登記
    簿謄本為證（見本院卷一第279、281頁），該戶籍登記謄本
    為公文書，依民事訴訟法第355條第1項規定推定為真正。則
    張孫洽既已死亡，無從開立土地使用權同意書予被告，自不
    能認原告同意被告在系爭土地上興建系爭建物。
　2.被告辯稱其係租地建屋，其有繳納租金、地價稅，兩造間有
    租賃關係等事實，固據其提出原告通知、彰化縣芬園鄉農會
    無摺存入憑條存根等為證（見本院卷一第313、315、317頁
    ）。惟原告管理委員會通知日期為107年12月10日及109年，
    內容為土地使用戶與原告簽定租賃契約或借貸契約及使用土
    地應繳金額；存款憑條日期為107年12月21日、109年12月1
    日。僅僅可認原告自107年起有要求使用系爭土地之人付出
    代價，尚不能認兩造已簽訂租賃契約或借貸契約。而依常理
    ，兩造間如有租賃關係，應有使用範圍、租金金額及給付方
    式等約定。被告並未證明其於興建系爭建物後有定期繳納租
    金予原告，尚不能因原告事後有追償行為，即認兩造有租地
    建屋之租賃關係。
　㈢被告並未證明原告同意其興建系爭建物等地上物及使用空地
    ，自屬無權占有，原告依民法第767條第1項規定，請求被告
    拆除地上物及返還占有之土地，應屬有據。又原告請求被告
    拆屋還地，係維護系爭土地所有權圓滿行使之狀態，被告辯
    稱原告係權利濫用云云，為無可採。
　㈣按無權占有他人土地，可獲得相當於租金之利益，為通常社
    會之觀念。本件被告無權占有使用系爭土地，係無法律上原
    因而受有相當於租金之利益，致原告受有損害，故原告依不
    當得利之法律關係，請求被告給付相當於租金之不當得利，
    於法有據。又依土地法第105條準用同法第97條第1項規定，
    城市地方土地之租金，以不超過土地申報總價年息10%為限
    。故原告主張按土地之公告現值年息8%計算，於法尚有未合
    。查系爭土地自100年起之申報地價，102年1月為每平方公
    尺2,892元，105年1月、107年1月及109年1月均為每平方公
    尺2,972元，其餘空白，有本院依職權查詢之地價資料可稽
    （見本院卷二第217、227頁）。而系爭建物係供住宅使用，
    系爭土地位在彰化縣芬園鄉彰南路旁，交通便利，周圍有加
    油站，旁邊有住家等情，業據兩造分別陳述在卷（見本院卷
    一第第289頁），並有兩造所提照片可參（見本院卷一第55
    、57、305頁）。本院斟酌後應以申報地價年息8%計算不當
    得利應屬適當。則被告占有面積共153.11平方公尺，按上開
    申報地價金額年息8%計算，原告請求起訴前5年即自104年9
    月1日起至109年8月31日止相當於租金之不當得利為181,689
    元【（153.11平方公尺×2,892元×8%×4/12月=11,808元，元
    以下四捨五入，下同）+（153.11平方公尺×2,972元×8%=每
    年36,403元，36,403元×4年8月=169,881元）=181,689元】
    ，扣除被告依原告通知於107年12月21日、109年12月1日已
    繳納7,294元、8,922元共16,216元（見本院卷一第313、315
    、317頁），被告應給付原告165,473元（181,689元-16,216
    元=165,473元），及自110年1月1日起至交還占用土地之日
    止，按年給付原告36,403元。
　㈤綜上所述，原告依民法第767條第1項規定，請求被告將坐落
    系爭土地上如附圖所示編號A、B、C、D、F部分地上物拆除
    ，並將上開部分土地及附圖所示編號E部分空地返還原告，
    及請求被告塗銷系爭建物所有權登記；並依不當得利之法律
    關係，請求被告給付原告165,473元，及自民事部分撤回及
    更正、擴張、追加起訴狀繕本送達翌日即110年1月26日起至
    清償日止，按年息5%計算之法定遲延利息，並自110年1月1
    日起至將上開占用之系爭土地返還原告之日止，按年給付原
    告36,403元，為有理由，應予准許，逾此範圍之請求，為無
    理由，應予駁回。
五、假執行部分：
  ㈠原告陳明願供擔保，聲請宣告假執行。然本件判決被告應塗
    銷所有權登記部分，係命被告為一定之意思表示，依強制執
    行法第130條第1項規定，須自判決確定時，方視為被告已為
    意思表示。因本判決尚未確定，即使日後確定，亦不待強制
    執行，故該部分從性質上而言，不得宣告假執行，應予駁回
    。
  ㈡本判決所命給付部分，兩造分別聲請宣告假執行及免為假執
    行，均無不合，爰酌定相當擔保金額宣告之。又原告其餘之
    訴既經駁回，其假執行之聲請即失所附麗，應併予駁回。
六、本件事證已臻明確，兩造其餘攻擊防禦方法及舉證，與判決
    結果無影響，無庸論述，併此敘明。
七、訴訟費用負擔之依據：民事訴訟法第79條。
中　　華　　民　　國　　110 　年　　11　　月　　4 　　日
                  民事第三庭    法　官　羅秀緞
以上正本係照原本作成。
如對判決上訴，應於判決送達後20日內向本院提出上訴狀。如委
任律師提起上訴者，應一併繳納上訴審裁判費。
中　　華　　民　　國　　110 　年　　11　　月　　4 　　日
                                書記官　蔡忻彤